臺灣高等法院臺南分院民事判決　九十二年度家上字第一四二號　　Ｋ
　　　上　訴　人　乙　○○○
　　　被　上訴人　甲　○　○
右當事人間請求離婚事件，上訴人對於中華民國九十二年八月十二日臺灣臺南地方法
院所為九十二年度婚再字第一號第一審判決，提起上訴，本院於九十三年九月二十一
日言詞辯論終結，判決如下：
    主    文
原判決廢棄。
原審法院九十一年度婚字第四七三號確定判決廢棄。
右廢棄部分，被上訴人在第一審之訴駁回。
再審之訴第一、二審訴訟費用及再審前第一審訴訟費用均由被上訴人負擔。
    事    實
甲、上訴人方面：
一、聲明：求為判決：
（一）原審九十二年度婚再字第一號判決及原審九十一年度婚字第四七三號確定判決
      均廢棄。
（二）被上訴人請求離婚之訴駁回。
（三）再審及前審訴訟費用由被上訴人負擔。
二、陳述：除與原判決記載相同者，茲引用外，補稱：
　　被上訴人知道我居住地，我女兒也可以作證，我女兒也去我那邊四、五次，也有
　　把我住的地址抄回去。
三、證據：除援用第一審所提證據外，補提診斷證明書四份、處分書二份，並請求傳
    喚證人楊東偉、陳美珍、陳歐雪。
乙、被上訴人方面：
一、聲明：求為判決：駁回上訴。
二、陳述：除與原判決記載相同者，茲引用外，補稱：
    我今天在這裡第一次看到她（證人陳雪珍），以前都沒有看過她，也從來沒有看
    過乙○○○任何一位朋友。如果我有說謊願意給雷公打死！
三、證據：援用第一審所提之證據。
丙、本院依職權調閱臺灣臺南地方法院九十一年度婚字第四七三號卷宗。
    理    由
一、再審之訴方面：
（一）本件上訴人起訴主張：緣本件被上訴人起訴請求判決離婚乙案，在訴訟過程中
      被上訴人明知上訴人係因工作關係未住在住所地，但並未有離家出走之情事，
      且居所亦為被上訴人所知悉，上訴人並每週均固定會返回住所地履行同居義務
      ，然被上訴人卻隱瞞此一事實而向法院謊稱上訴人離家出走，不知去向，自已
      該當民事訴訟法第四百九十六條第一項第六款之情事，而得提起再審之訴。上
      訴人一直不知已遭判決，直到九十二年二月十九日上訴人因申請換發身分證時
      ，經戶政事務所之戶政人員告知，始於九十二年二月十九日知悉此一事實，爰
      依民事訴訟法第四百九十六條第一項第六款之規定提起再審之訴，求為廢棄原
      確定判決，並駁回被上訴人之訴之判決等語。
（二）被上訴人則以：上訴人約於八十四年間因為賭博的關係在外欠錢不敢回家住而
      離家，伊不知道上訴人到那裡去，只聽聞上訴人有去上班，但也不知道上訴人
      上班的地址，伊曾見過上訴人回家過，但機會很少，十幾年來不超過十次，上
      訴人都只有拿小孩的衣服就出去了，伊也不知道上訴人的住址，上訴人都不和
      伊說話，因為不知上訴人住何處，所以也沒有去找過上訴人，上訴人提起本件
      再審之訴，顯無理由等語，資為抗辯。
（三）按「再審之訴，應於三十日之不變期間內提起」；「前項期間，自判決確定時
　　　起算，判決於送達前確定者，自送達時起算，其再審之理由發生或知悉在後者
　　　，均自知悉時起算，但自判決確定後已逾五年者，不得提起」，民事訴訟法第
　　　五百條第一項訂有明文。本件上訴人主張直到九十二年二月十九日因申請換發
　　　身分證時，經戶政事務所之戶政人員告知，始於知悉已經判決離婚之事實，並
　　　於再審之訴三十日不變期間內提起再審之訴等情。經原審法院向台南縣關廟鄉
　　　戶政事務所函詢，經該戶政事務所以九十二年七月十日南關戶字第0920001168
　　　號函覆稱：「乙○○○九十二年二月十九日至本所申請補發國民身分證，其於
　　　民國九十一年及民國九十二年並無再申請換發身分證，：：。」（原審卷第二
　　　二頁），及原審法院收狀章日期載「九十三年三月十二日」（原審卷第三頁）
　　　，上訴人上開主張應認為真實。
（四）按民事訴訟法第四百九十六條第一項第六款所謂當事人知他造之住、居所，指
      為所在不明而與涉訟者，必須在其主觀上明知他造之住、居所，故以不實之陳
      述，指為所在不明而與涉訟，始足當之。本件上訴人以被上訴人明知上訴人係
      因工作關係未住在住所地，但並未有離家出走之情事，且居所亦為被上訴人所
      知悉，上訴人並每週均固定會返回住所地履行同居義務，但被上訴人卻隱瞞此
      事實而向法院謊稱上訴人離家出走，不知去向云云，而主張有民事訴訟法第四
      百九十六條第一項第六款之再審事由等情，已為被上訴人否認，並以前揭各情
      詞置辯，是本件應予審酌者為：被上訴人是否明知上訴人之居所，而故以不實
      之陳述，指為所在不明而與涉訟？
（五）經查，上訴人於本院主張：「被上訴人知道我居住地，我女兒也可以作證，：
      ：。」（本院卷第四二頁），核與證人即二造所生之女楊淑淵於本院證稱：「
      （問：妳母親在外面居住地，妳父親知道？）他知道。」、「（妳說妳父親都
      知道她的去向？）是的。」（本院九十三年月八月二日準備程序筆錄）等語相
      符。又證人陳美珍到庭結稱：伊認識乙○○○好幾年，乙○○○去善化的餐廳
　　　工作，伊在餐廳工作而認識，並且一起在那邊租房子，乙○○○曾經帶伊去關
　　　廟的家好幾次，也見過楊先生（甲○○），他（甲○○）與伊談過一次話，伊
　　　有抄一張乙○○○的地址和電話，結果他（甲○○）說不管她（乙○○○）的
　　　事云云（本院卷第五十七頁）。足徵被上訴人明知上訴人居所，上訴人應受送
　　　達之處所並非不明。被上訴人於前訴訟程序，竟以：上訴人以惡意遺棄伊，且
　　　上訴人應受送達之處所不明為由，訴請法院判決離婚，及聲請對上訴人為公示
　　　送達，自屬不應准許。前訴訟程序確定判決准由被上訴人一造辯論而為其勝訴
　　　之判決，顯有未當，被上訴人依民事訴訟法第四百九十六條第一項第六款規定
　　　，提起本件再審之訴，洵屬有據，應予准許，原審未據詳查，遽為上訴人敗訴
　　　之判決，未有未洽，上訴意旨指摘原判決不當，未為廢棄判決，為有理由。爰
　　　由本院改判如主文第一項之所示。
二、離婚之訴方面：
（一）被上訴人主張：兩造於民國六十三年間結婚，婚後育有子女各一人，均已成年
      ，詎上訴人於七年前離家出走，經被上訴人遍尋無著，迄今音訊全無，顯係惡
      意遺棄被上訴人在繼續狀態中，被上訴人為此爰依民法第一千零五十二條第一
      項第五款之規定，訴請與上訴人離婚等語。上訴人則以：沒有惡意遺棄的意思
      為抗辯（原審卷第三二頁）。
（二）查被上訴人主張兩造於民國六十三年間結婚，婚後育有子女各一人，均已成年
      ，上訴人於七年前離家出走等情，業據被上訴人提出戶籍謄本一件為證及證人
      即兩造所生之子女楊偉東及楊淑淵於原審及本院證述稽詳，且為上訴人所不爭
      執應認為真實。惟被上訴人主張上訴人音訊全無，有惡意遺棄之行為且狀態仍
      在繼續中云云，為上訴人所否認。是本件應審酌者為被上訴人以民法第一千零
      五十二條第一項第五款夫妻之一方以惡意遺棄他方在繼續狀態中為由訴請離婚
      有無理由？
（三）按夫妻互負同居之義務，但有不能同居之正當理由者，不在此限，民法第一千
      零零一條定有明文。因之夫妻互負同居義務，在婚姻關係存續中，苟非證明有
      不堪同居之虐待，或有其他正當理由，即不得由一造拒絕同居（最高法院十八
      年上字第二一二九號、十九年上字第二六九三號判例意旨參照）。又夫妻之一
      方以惡意遺棄他方在繼續狀態中，他方得向法院請求離婚，民法第一千零五十
      二條第一項第五款定有明文。夫妻之一方無正當理由而與他方別居，有違背同
      居義務之客觀事實，並有拒絕同居之主觀情事，即係民法第一千零五十二條第
      一項第五款所謂以惡意遺棄他方（最高法院二十九年上字第二五四號判例參照
      ）。經查：
    (一)本件兩造於六十三年間結婚，婚後上訴人於七十九年六月四日將戶籍遷入台南
      縣關廟鄉○○村○○路○段三五二號，與被上訴人同戶，自堪認兩造於婚後有
      協議以上揭處所為住所。
    (二)上訴人雖自七年前即約八十四年間即離家居住於他處，惟上訴主張「：：，八
      十八年我有回去住戶籍地整整二年，都凌晨四、五點出去，晚上十二點再回來
      ，：：。」（原審卷第三○頁）、「除了八十八、八十九年以外，我都有回去
      住，一週住約二、三天，都有過夜。但是很少碰到再審被告，因為他很晚回去
      ，但是每個月還是會遇到他三、四次，：：。」（原審卷第三○頁）。核與證
      人即兩造所生之子楊東偉於原審法院及本院到庭證稱：「（問：母親何時離家
      ？）大約八十五年左右，因為她要躲債。她時常回來，剛開始幾乎二、三天就
      看到她，後來因為有人告她，她就不太敢回來，但一週大約還是會回來一、二
      次。回來幫我拿衣服回去洗，從八十五年到現在大致上都是這樣，但是我父親
      很少碰到我母親，大約只碰過一、二十次，因為我父親都很晚回來，即使碰到
      也是互相口出穢言。母親最近這半年來曾回來過夜四、五次，離婚訴訟之前共
      七年來回來過夜大約十幾次，回來並沒有和我父親同房。」（原審卷第二八頁
　　　至第二九頁）等語，足認上訴人之離家，尚有正當理由（為了躲債）而被上訴
　　　人亦知上訴人之下落及知悉上訴人身居何處，乃被上訴人主張上訴人音訊全無
　　　，而有惡意遺棄之行為且狀態仍在繼續中云云，並無足採。從而，被上訴人依
　　　據民法第一千零五十二條第一項第五款之規定訴請離婚，依法不應予准許。
三、綜上所述，上訴人主張被上訴人明知其居所而指為所在不明及並無惡意遺棄之行
    為為可採，被上訴人抗辯被上訴人確為所在不明且有惡意遺棄行為仍在繼續中為
    無可取。原審為上訴人敗訴之判決，尚有未洽。上訴意旨指摘原判決不當，求予
    廢棄改判，為有理由。爰由本院予以廢棄改判，如主文第二項所示。
四、據上論結，本件上訴為有理由，依民事訴訟法第四百五十條、第七十八條，判決
    如主文。
中　　　華　　　民　　　國　　九十三　　年　　　十　　　月　　　五　　　日
　　　　　　　　　　　　　　　　　　臺灣高等法院臺南分院民事第三庭
~B1審判長法官　林　　輝　　雄
~B2　　　法官　丁　　振　　昌
~B3　　　法官　徐　　宏　　志
右為正本係照原本作成。
如對本判決上訴，須於判決送達後二十日內向本院提出上訴狀，其未表明上訴理由者
，應於上訴後二十日內向本院提出上訴理由書。
中　　　華　　　民　　　國　　九十三　　年　　　十　　　月　　二十一　　日
~B法院書記官　陳　　昆　　陽
